ACORDAO-COMPLETO-2498458

ACÓRDÃO 11065/2021 ATA 30/2021 - SEGUNDA CÂMARA

VISTOS, relatados e discutidos estes autos de concessão de pensão militar no âmbito do Comando da Marinha.
ACORDAM os Ministros do Tribunal de Contas da União, reunidos em Sessão da Segunda Câmara, diante das razões expostas pelo Relator, nos termos dos arts. 71, inciso III, da Constituição Federal, 1º, inciso V, e 39, inciso II, da Lei 8.443/1992, e 260 e 262, do Regimento Interno do Tribunal de Contas da União, em:
9.1. considerar ilegal a concessão da pensão instituída por Severino Ramos de Leiros, em favor de Leiza Borges de Leiros, devido à acumulação de mais de dois benefícios previdenciários pela pensionista, em desacordo com o art. 29 da Lei 3.765/1960, negando-lhe registro;
9.2. nos termos da Súmula-TCU 106, dispensar a reposição das parcelas indevidamente recebidas de boa-fé;
9.3. determinar ao Comando da Marinha que:
9.3.1. nos termos do art. 262, caput, do Regimento Interno deste Tribunal, c/c art. 19, inciso II, da IN- TCU 78/2018, faça cessar, no prazo 15 (quinze) dias contados da ciência deste Acórdão, os pagamentos decorrentes das parcelas impugnadas, sob pena de responsabilidade solidária da autoridade administrativa omissa;
9.3.2. dê ciência do inteiro teor deste Acórdão à Sra. Leiza Borges de Leiros, encaminhando ao TCU, no prazo de 30 (trinta) dias, comprovante da data de ciência, nos termos do art. 4º, § 3º, da Resolução-TCU 170/2004;
9.3.3. somente reabilite o pagamento da pensão caso haja renúncia expressa a um dos dois outros benefícios identificados e comunicação válida para a Diretoria de Inativos e Pensionistas da Marinha;
9.4. esclarecer ao Comando da Marinha, com supedâneo no art. 262, § 2º, do Regimento Interno, que a concessão considerada ilegal poderá prosperar mediante a emissão e o encaminhamento a este Tribunal de novo ato concessório, escoimado das irregularidades apontadas nestes autos; e
9.5. determinar à Sefip que monitore o cumprimento das medidas acima e adote as demais providências pertinentes.

Ato de pensão militar, submetido pelo Comando da Marinha para fins de registro, à apreciação do Tribunal de Contas da União (TCU), de acordo com o art. 71, inciso III, da Constituição Federal. O ato foi cadastrado e disponibilizado ao TCU por intermédio do Sistema de Apreciação e Registro de Atos de Admissão e Concessões (e-Pessoal), na forma do art. 2º, caput e incisos I a IV, e art. 4º, caput, da Instrução Normativa TCU 78/2018

Segunda Câmara

Comando da Marinha.

3. Interessados/Responsáveis:
3.1. Interessados: Leiza Borges de Leiros (XXX.698.637-XX); Rouseley Borges de Leiros (XXX.498.527-XX).

13.1. Ministros presentes: Bruno Dantas (Presidente), Augusto Nardes, Aroldo Cedraz e Raimundo Carreiro (Relator).
13.2. Ministro-Substituto presente: André Luís de Carvalho.

RAIMUNDO CARREIRO

Adoto como Relatório a instrução do auditor da Secretaria de Fiscalização de Atos de Pessoal (Sefip) à peça 34, a cuja proposta contou com a concordância do corpo diretivo da unidade (peça 35) , bem como da representante do Ministério Público junto ao Tribunal de Contas da União (peça 56) , a eminente Procuradora-Geral Cristina Machado da Costa e Silva:
"INTRODUÇÃO
Trata-se de ato de pensão militar, submetido, para fins de registro, à apreciação do Tribunal de Contas da União (TCU) , de acordo com o art. 71, inciso III, da Constituição Federal. O ato foi cadastrado e disponibilizado ao TCU por intermédio do Sistema de Apreciação e Registro de Atos de Admissão e Concessões (e-Pessoal) , na forma do art. 2º, caput e incisos I a IV, e art. 4º, caput, da Instrução Normativa TCU 78/2018.
Foi determinado em Despacho do Ministro relator, segue transcrição:
Encaminhem-se à interessada a instrução à peça 4, o parecer do MP/TCU à peça 7 e o despacho à peça 8, cientificando-a de que, caso o Tribunal venha a considerar ilegal a percepção simultânea da pensão com as aposentadorias, ser-lhe-á facultada a opção pelo benefício mais vantajoso. 
Para fins de endereçamento da notificação, alerto a unidade técnica de que há procuração nos autos estabelecida pela interessada a advogado (peça 10) . 
Por fim, para fins de contagem do prazo quinquenal, ressalto que o ato ingressou ao TCU em 01/09/2016. 
À Sefip para as providências a seu turno 
EXAME TÉCNICO
O ministério público verificou que a Sra. Leiza Borges de Leiros, filha do instituidor, acumular 02 aposentadorias civis além da pensão militar, conforme peça 07. Assim, opinou pela ilegalidade do ato por tal situação contrariar o art. 29 da Lei 3765/60.
O ministro Relator do processo, em homenagem ao princípio constitucional da ampla defesa, determinou oportunizar à Sra. Leiza Borges de Leiros manifestar-se sobre as inconsistências apontadas nos autos por meio de oitiva, peça 08.
Dessa forma, foi realizada a oitiva da interessada, peça 09, sendo a mesma respondida por meio de seu advogado na peça 14, documento que passa a ser analisado a seguir.
Em sua resposta, o advogado da interessada assim se manifestou, peça 14:
Declarado em próprio relatório do TCU, que não foi encontrado nenhum óbice ao recebimento dos benefícios por LEIZA BORGES DE LEIROS, pois devidamente amparados constitucionalmente. 
Observe-se que a negativa versa acerca de pensão por cônjuge ou companheiro, não se tratando de nenhum dos benefícios recebidos pela requerente. 
Leiza teve suas concessões deferidas e concedidas antes de 2019, devendo ser mantida. 
Neste sentido, segue art. 24 da EC 103 CRFB/88, com permissões de acúmulo. 
Art. 24. É vedada a acumulação de mais de uma pensão por morte deixada por cônjuge ou companheiro, no âmbito do mesmo regime de previdência social, ressalvadas as pensões do mesmo instituidor decorrentes do exercício de cargos acumuláveis na forma do art. 37 da Constituição Federal. § 1º Será admitida, nos termos do § 2º, a acumulação de:
 I - Pensão por morte deixada por cônjuge ou companheiro de um regime de previdência social com pensão por morte concedida por outro regime de previdência social ou com pensões decorrentes das atividades militares de que tratam os arts. 42 e 142 da Constituição Federal; 
II - Pensão por morte deixada por cônjuge ou companheiro de um regime de previdência social com aposentadoria concedida no âmbito do Regime Geral de Previdência Social ou de regime próprio de previdência social ou com proventos de inatividade decorrentes das atividades militares de que tratam os arts. 42 e 142 da Constituição Federal; ou 
III - pensões decorrentes das atividades militares de que tratam os arts. 42 e 142 da Constituição Federal com aposentadoria concedida no âmbito do Regime Geral de Previdência Social ou de regime próprio de previdência social. (grifo nosso) 
Diante do exposto, requer a manutenção dos benefícios garantidos e amparados em face da requerente.
Verifica-se que a própria argumentação de defesa do advogado depõe contra a  legalidade do pagamento dos 02 benefícios agora acumulados com a pensão militar, uma vez que o texto do inciso III do artigo 24  da EC 103 CRFB/88 permite o acumulo da pensão militar com mais 01 (uma) aposentadoria do Regime Geral de Previdência Social ou mais 01 (uma) aposentadoria de regime próprio de previdência social. A literalidade do texto não é plural, a situação expressa é de uma aposentadoria do Regime Geral de Previdência Social ou de uma aposentadoria de regime próprio de previdência social para que tal acumulação seja legal e não mais 02 aposentadorias como defendido pelo advogado.
Essa tripla acumulação esbarra, também, na disposição contida no artigo 29 da Lei n.º 3.765/1960, com a redação dada pela Medida Provisória n.º 2.215-10, de 31/08/2001, segundo o qual: 
"Art. 29. É permitida a acumulação: 
I - de uma pensão militar com proventos de disponibilidade, reforma, vencimentos ou aposentadoria;
 II - de uma pensão militar com a de outro regime, observado o disposto no art. 37, inciso XI, da Constituição Federal". (grifo nosso) 
Nova defesa foi apresentada pela interessada a qual será transcrita a seguir:
Os recebimentos são devidos, deferido e recebidos de boa-fé, pois concedidos pelos órgãos públicos e fiscalizados. Tratam de naturezas distintas, não havendo impeditivos constitucionais, sem previsão de negativa, fazendo jus ao recebimento dos benefícios sem alterações de valores. Declarado em próprio relatório do TCU, que não foi encontrado nenhum óbice ao recebimento dos benefícios por LEIZA BORGES DE LEIROS, pois devidamente amparados constitucionalmente, tendo em vista que somente há negativa de seguimento, em caso de pensão por cônjuge ou companheiro, haja vista não ser a natureza de nenhum dos benefícios recebidos pela requerente. Leiza teve suas concessões deferidas e concedidas antes de 2019, devendo ser mantida. A possibilidade de cumular pensão militar com outros benefícios está prevista no art. 29 da Lei 3.765/60.
A aposentadoria militar recebida pela pensionista tem natureza diversa a dos benefícios previdenciários. 
As pensões se referem a regimes jurídicos e a fatos geradores distintos. Além disso, as fontes de custeio são diversas: a pensão militar é custeada com contribuições destinadas para o regime próprio de previdência dos servidores militares, a pensão civil com contribuições para o Regime Geral de Previdência Social e a aposentadoria por tempo de contribuição suportada pelas contribuições da própria autora também para o Regime Geral de Previdência Social.
Pela leitura da nova defesa apresentada em 15/06/2021, não se verifica nenhum fato novo, reafirmando-se a clareza do art. 29 da Lei nº 3765/60 que permite apenas mais 01 vínculo além da pensão militar em estudo. É oportuno reafirmar que tal jurisprudência é pacificada nesta Corte de Contas, vide Acórdão 6904/2018-TCU-Segunda Câmara, Acórdão 3967/2019-TCU-Primeira Câmara, Acórdão 6369/2020-TCU-Segunda Câmara.
Logo, frente ao exposto, a nova argumentação apresentada pela defesa não deve prosperar, devendo o ato em questão ser apreciado pela ilegalidade.
CONCLUSÃO 
9.	A abrangência e a profundidade das verificações levadas a efeito fundamentam convicção de ilegalidade do ato, por falta de amparo legal para o acúmulo dos 03 benefícios em tela. Assim, cabe proposta no sentido de que seja considerado ilegal, negando-lhe o seu registro. 
PROPOSTA DE ENCAMINHAMENTO
10.	Ante o exposto, com fundamento no art. 71, inciso III, da Constituição Federal, no art. 1º, inciso V, e art. 39, incisos I e II, da Lei 8.443/1992, no art. 260 do Regimento Interno do Tribunal de Contas da União, propõe-se considerar ILEGAL o ato em estudo, negando-lhe o registro e determinando ao Comando da Marinha do Brasil o que se segue: 
a) no prazo de 15 (quinze) dias, a contar da ciência desta Deliberação, abstenha-se de realizar pagamentos decorrentes do ato impugnado, sujeitando-se a autoridade administrativa omissa à responsabilidade solidária, nos termos do art. 262, caput, do Regimento Interno/TCU; 
b) dê ciência, no prazo de 15 (quinze) dias, a contar do recebimento da notificação deste Acórdão, à Sra. Leiza Borges de Leiros, encaminhando a este Tribunal, no prazo de 30 (trinta dias) , comprovante da referida ciência; 
c) alerte a Sra. Leiza Borges de Leiros que o efeito suspensivo proveniente da interposição de possíveis recursos perante o TCU não as exime da devolução dos valores percebidos indevidamente após a respectiva notificação, caso os recursos não sejam providos.
c) esclarecer à unidade de origem, com supedâneo no art. 262, § 2º, do Regimento Interno, que a concessão considerada ilegal poderá prosperar mediante a emissão e o encaminhamento a este Tribunal de novo ato concessório, escoimado das irregularidades apontadas nestes autos; 
d) apresente a Sra. Leiza Borges de Leiros o direito à opção por 02 (dois) dos benefícios dos 03 (três) que estão sendo pagos atualmente. 
2.	É o Relatório.

8.1. Jorge Luiz Timoteo Ferreira (80.691/OAB-RJ) e outros, representando Leiza Borges de Leiros.

Procuradora-Geral Cristina Machado da Costa e Silva.

PENSÃO MILITAR. ACUMULAÇÃO IRREGULAR DE MAIS DE DOIS BENEFÍCIOS PREVIDENCIÁRIOS. ILEGALIDADE. NEGATIVA DE REGISTRO. DETERMINAÇÕES.

PENSÃO MILITAR (PMIL)

Secretaria de Fiscalização de Integridade de Atos e Pagamentos de Pessoal e de Benefícios Sociais (Sefip).

Trata-se do ato de pensão militar exarado pelo Comando da Marinha, constituída por Severino Ramos de Leiros (CPF 056.537.117-72) em favor de Rouseley Borges de Leiros (CPF 000.498.527-36) e Leiza Borges de Leiros (CPF 659.698.637-34) , e submetido, para fins de registro, à apreciação do Tribunal de Contas da União (TCU) , de acordo com o art. 71, inciso III, da Constituição Federal.
2. 	Na instrução de peças 4 e 5, a Sefip propôs inicialmente o julgamento pela legalidade do ato. Entretanto, conforme parecer juntado à peça 7, a representante do MPTCU, Procuradora-Geral Cristina Machado da Costa e Silva, identificou que a beneficiária Leiza Borges de Leiros percebe, além da pensão em análise, uma aposentadoria previdenciária paga pelo INSS e outra aposentadoria da Secretaria de Educação do Estado do Rio de Janeiro. Assim, a situação afrontaria o disposto no art. 29 da Lei 3.765/1960, com a redação dada pela Medida Provisória 2.215-10, de 31/08/2001.
3.	Por meio do Despacho inserido à peça 8, entendi cabível oportunizar à Sra. Leiza Borges de Leiros que se manifestasse sobre as inconsistências apontadas nos autos. Dessa forma, a unidade técnica realizou a oitiva da interessada, por meio da comunicação juntada à peça 9. A resposta da Sra. Leiza, por meio de procurador constituído, foi juntada à peça 14.
4.	A unidade técnica produziu nova instrução dos autos, na qual pugnou pela irregularidade do ato de pensão militar, devido à acumulação indevida de benefícios (peças 21 e 22) , que foi endossada pelo MPTCU (peça 23) .
5.	No entanto, sobreveio ao processo pedido da procuradora da interessada requerendo a devolução do prazo para apresentação de resposta ao Ofício 1.825/2020-TCU/Sefip, de 18/12/2020, pois não teria tido ciência do expediente notificatório (peça 24) .
6.	Por meio do Despacho da peça 26, concedi prazo adicional de 15 dias para que a beneficiária se manifestasse sobre a percepção acumulada da pensão militar constituída por Severino Ramos de Leiros, da aposentadoria previdenciária por idade paga pelo INSS e da aposentadoria estatutária na Secretaria de Educação do Estado do Rio de Janeiro, em desacordo com a legislação.
7.	Nova manifestação foi apresentada pela advogada da interessada e juntada à peça 31 dos autos. 
8.	A Sefip analisou a argumentação trazida ao processo e concluiu pela ilegalidade na concessão do benefício, com a proposta de negativa de registro pelo TCU (peças 34 e 35) , no que foi acompanhada pelo Parquet de Contas (peça 36) . 
9.	Feito o breve introito, passo a deliberar.
10. 	Como bem registrado pela unidade técnica e referendado pelo Ministério Público junto ao TCU, a situação da Sra. Leiza Borges de Leiros fere o inciso II do art. 29 da Lei 3.765/1960, in verbis:
Art. 29. É permitida a acumulação: 
I - de uma pensão militar com proventos de disponibilidade, reforma, vencimentos ou aposentadoria; 
II - de uma pensão militar com a de outro regime, observado o disposto no art. 37, inciso XI, da Constituição Federal. 
11.	Para interpretar o dispositivo legal, é de rigor a seguinte lição de Hermenêutica de Carlos Maximiliano:
As disposições excepcionais são estabelecidas por motivos ou considerações particulares, contra outras normas jurídicas, ou contra o Direito comum; por isso não se estendem além dos casos e tempos que designam expressamente (grifos acrescidos) (in Hermenêutica e Aplicação do Direito, 15ª ed., Rio de Janeiro: Forense, 1995, p. 227) .
12.	Portanto, conforme assente na doutrina e na jurisprudência do TCU, a regra é a inacumulabilidade de benefícios, face à previsão normativa que permite a percepção cumulada, de forma excepcional. 
13.	Nesse sentir, o argumento de que as pensões se referem a regimes jurídicos e fatos geradores diversos não socorre a interessada, pois as únicas possibilidades de acumulação de pensão militar encontram-se previstas nos incisos I e II do art. 29 da Lei 3.765/60, as quais não se estendem além dos casos e tempos que expressamente designam.
	Em razão do exposto, VOTO no sentido de que o Tribunal adote o Acórdão que ora submeto à apreciação deste Colegiado.
TCU, Sala das Sessões, em 24 de agosto de 2021.
RAIMUNDO CARREIRO 
Relator